【裁判字號】    92,上,23
【裁判日期】    920429
【裁判案由】    給付保證金
【裁判全文】
臺灣高等法院高雄分院民事判決  九十二年度上字第二三號
      上  訴  人  甲○○
      訴訟代理人  周耀門律師
                  王伊忱律師
                  鄭美玲律師
      被  上訴人  華僑商業銀行股份有限公司高雄分行
      法定代理人  乙○○
      訴訟代理人  陳世英律師
                  葉張基律師
右當事人間給付保證金事件，上訴人對於中華民國九十一年十一月二十七日臺灣高雄
地方法院九十一年訴字第二一七０號第一審判決提起上訴，本院判決如左：
      主      文
上訴駁回。
第二審訴訟費用由上訴人負擔。
      事實及理由
一、上訴人起訴主張：訴外人上全興業股份有限公司（下稱上全興公司）於九十年三
    月二十三日因需繳交外籍勞工保證金新台幣（下同）四百九十萬元，以順利引進
    一百五十四名外籍勞工，而向其借貸四百九十萬元，上全興公司同意於九十年九
    月二十三日償還借款，並開立面額四百九十萬元，到期日為九十年九月二十三日
    之本票一紙交與上訴人，上訴人業經原審法院以九十一年度票字第三五三四號就
    上開本票裁定准予強制執行在案。上全興公司依私立就業服務機構許可及管理辦
    法（下稱管理辦法）第十三條規定，所繳交之保證金三百萬元，係由被上訴人出
    具保證金保證書，上訴人於九十一年六月二十七日函請被上訴人依其所出具之保
    證金保證書給付上訴人三百萬元。依上開管理辦法由行政院勞工委員會於八十一
    年七月二十七日訂定後經二次修正，將原條文內容第十三條所稱之「損害賠償責
    任」改為「民事責任」。以及被上訴人與訴外人上全興公司簽訂之保證書第一條
    亦載明為「被保證人上全興公司依法應負民事責任債務時，在新台幣三百萬元保
    證限度內，代負履行賠償責任」。上訴人貸予訴外人上全興公司四百九十萬元，
    上全興公司隨即於九十年三月二十三日由轉帳取得之上開借款以定期存款存入台
    灣土地銀行前鎮分行。上訴人對上全興公司取得執行名義之債權係該公司從事人
    力仲介業務有關之債權，被上訴人自應對上訴人履行保證責任。乃訴請判令：被
    上訴人應給付上訴人三百萬元及自九十一年七月二十九日起至清償日止，按年利
    率百分之五計算之利息，並願供擔保，請准宣告假執行。被上訴人則以：被上訴
    人之保證責任範圍僅限於訴外人上全興公司因人力仲介業務所生之民事賠償責任
    。由訴外人上全興簽署給被上訴人之切結書第二條、第九條內容觀之，可知保證
    責任範圍，除限於損害賠償責任外，同時亦僅限於因從事外勞就業或人力仲介業
    務所生之民事責任。並非泛指上全興公司之任何債權人，基於任何原因所得對其
    主張之任何債務，被上訴人均應負保證人之責任。上訴人與訴外人上全興公司間
    之本票債權債務關係與借貸關係，並非因從事人力仲介業務所生之債權債務關係
    。且一般借貸契約並不會載借款之用途，本件上訴人與上全興公司間之借貸切結
    書載明借款原因為引進大陸工程公司一百五十四名勞工所需，顯違常理，是否共
    謀為之，企圖領取被上訴人之保證金，請明察。縱然借款用途屬實，亦僅係其借
    款之動機而已，並非所謂因從事人力仲介業務所生。退而言之，保證人於債權人
    未就主債務人之財產強制執行無效果前，對於債權人得拒絕給付，為民法第七百
    四十五條所明定，被上訴人並主張先訴抗辯權（註上訴人於九十二年四月十五日
    已提出對訴外人上全興公司執行無效果之債權憑證影本）。
二、本件原審為上訴人敗訴判決後，上訴人不服提起上訴，求為判決：(一)原判決廢棄
    。(二)被上訴人應給付上訴人新台幣三百萬元，及自九十一年七月二十九日起至清
    償日止，按年利率百分之五計算之利息。(三)第一、二審訴訟費用由被上訴人負擔
    。(四)願供擔保請准宣告假執行。被上訴人則答辯聲明(一)上訴駁回。(二)第二審訴訟
    費用由上訴人負擔。(三)如受不利判決，願供現金或等面額之中央政府重大交通建
    設公債八十五年乙類第二期為擔保，請准宣告免為假執行。
三、被上訴人法定代理人已由李燦煌變更為乙○○，有經濟部商業司之公司變更登記
    表影本一份在卷可稽，並經被上訴人於九十二年二月十四日依法聲明承受訴訟在
    案，合先明。
四、兩造就下列事項不爭執：(一)訴外人上全興公司於九十年三月二十三日開立面額四
    百九十萬元，到期日為九十年九月二十三日之本票一紙交付上訴人，惟到期未獲
    付款，業經原法院以九十一年票字第三五三四號裁定准予強制執行，並由上訴人
    據上開裁定聲請強制執行無效果，亦有上訴人提出之原法院九十一年度執字第二
    ０八八五號債權憑證附本院卷，執行結果，受償二萬九千六百二十四元（其中三
    萬五千三百二十元為本件執行費用）(二)訴外人上全興公司申請設立就業服務機構
    依前開管理辦法第十三條規定所繳納之保證金三百萬元係由被上訴人出具保證金
    保證書，此有行政院勞工委員會九十一年四月二日勞職外字第０九一０二０一七
    一二號函，仲介公司切結書、保證書影本各一份在一審卷可證。
五、兩造之爭點為(一)上訴人與訴外人上全興公司間之本票債權債務關係與借貸關係，
    是否為「從事人力仲介業務」所生之債權債務關係﹖(二)被上訴人出具本案之保證
    書，其保證責任範圍是否僅限於訴外人上全興公司因人力仲介業務所致生之民事
    損害賠償責任﹖抑或及於訴外人上全興公司所負之一切民事債務責任﹖茲分論如
    下：
  (一)上訴人與訴外人上全興公司間，確於九十年三月二十三日成立借貸關係，由上訴
    人借予上全興公司四百九十萬元，約定於同年九月二十三日償還，並由上全興公
    司簽立九十年九月廿三日到期，面額四百九十萬元之本票一張交付上訴人，屆期
    未獲清償，上訴人乃據該本票聲請裁定准予強制執行，並據以進行強制執行程序
    ，所得款項尚不足清償強制執行費用，有原審法院九十一年度票字第三五三四號
    裁定（原審卷原證(二)）及九十一年度執字第二０八八五號債權憑證影本（本院卷
    九０頁上訴(二)）可稽。此筆借貸，依上訴人之陳述，係上訴人於九十年三月二十
    三日自其第一商業銀行鹿港分行000－00－00000帳號轉帳提領予上
    全興公司，上全興公司並於同日將該借款四百九十萬元以定期存款存入台灣土地
    銀行前鎮分行（見原審卷上訴人九十一年十一月十三日書狀附件十、十一、十二
    ），純係上訴人與上全興公司間之一般借貸行為，上全興公司嗣後如何領取該四
    百九十萬元定期存款，是否用於其從事人力仲介業務之必要支出，均無任何證據
    堪以證明。則本件上訴人對於訴外人上全興公司之上揭四百九十萬元本票債權（
    亦屬借貸之債權），尚難認係上全興公司從事人力仲介業務所生之債務。
  (二)上訴人雖提出行政院勞工委員會就私立就業服務機構許可及管理辦法第十三條第
    一項規定所為之行政解釋認為：前開規定所立之保證書係作為依法應負民事責任
    之總擔保，是以保證銀行對依法取得名義之債權人及債務內容，均應於保證期間
    依保證內容負保證責任，非僅限於被保證人所從事就業服務有關衍生債權（見原
    審卷上訴人九十一年十一月十三日書狀附件九、勞委會九十一年九月三十日勞職
    外字第０九一００四九四九六號）。經本院九十二年三月二十日以九十二雄分院
    文民洪九十二上二三字第０三０九七號函行政院勞工委員會請說明私立就業服務
    機構許可及管理辦法於八十七年六月三十日修正時，將原條文第十三條：「：：
    作為其依法應負賠償責任時之擔保」，修改為「：：：作為其依法應負民事責任
    之擔保」二者區別何在﹖修正理由為何﹖據行政院勞工委員會九十二年四月七日
    勞職外字第０九二００一六一０四號覆函稱：本辦法發布施行後因依法應負「損
    害賠償責任」之規定過於廣泛及認定困難，本會爰於八十七年六月三十日修正為
    依法應負「民事責任」（見該覆文說明三），主管機關此項解釋令人疑惑，蓋以
    「損害賠償責任」僅是「民事責任」之一部分，此外，尚涵民法債篇各種之債所
    生債務人應負之責任均屬「民事責任」。所稱「損害賠償責任」之規定過於廣泛
    及認定困難，而將條文修改為「民事責任」，誠難理解。惟上開覆文說明二稱：
    鑒於營利就業服務機構辦理仲介外國人至中華民國工作或依規定仲介香港或澳門
    居民，大陸地區人民至台灣地區工作，或仲介本國人至台灣地區以外工作，所牽
    涉之法律關係較為廣泛且涉及國際事務，故於營利就業服務機構依法應負損害賠
    償責任時，為保障債權人權益，爰規定該類就業服務機構應繳交保證金之保證書
    。其所為闡釋該管理辦法第十三條所以規定業者應提出銀行出具之保證金保證書
    之由來，係因此種就業服務機構所牽涉之法律關係較為廣泛且涉及國際事務，但
    仍係於營利就業服務機構依法「應負損害賠償責任時」為保障債權人之權益而設
    之規定。足見中央主管機關對於所謂「損害賠償責任」與「民事責任」範圍區別
    之解釋有誤，是以上訴人主張上開管理辦法第十三條既明文規定，銀行出具全額
    三百萬元保證金之保證書作為該營利就業服務機構依法應負「民事責任」之擔保
    ，依法律「文義解釋」之意旨，當然係指出具保證書之銀行應負保證責任範圍及
    於該營利就業服務機構依法應負之一切「民事責任」，自非可採。
  (三)按私立就業服務機構須經主管機關之許可及發給許可證，方得設立，其許可及管
    理辦法，由中央主管機關定之。未經許可者，不得從事就業服務業務。主管機關
    核發第一項許可證，得徵收證照費，其數額，由中央主管機關定之，就業服務法
    第三十五條定有明文。又中央主管機關勞委會依據前開規定，制定私立就業服務
    機構許可及管理辦法，其中第十三條第一項規定：「辦理仲介外國人至中華民國
    工作或依規定仲介香港或澳門居民，大陸地區人民至台灣地區工作，或仲介本國
    人至台灣地區以外工作之營利就業服務機構，應繳交由銀行出具金額三百萬元保
    證金之保證書，作為其依法應負民事責任之擔保。」，是以從事此項人力仲介服
    務業者，即需提出銀行出具金額三百萬元之保證金保證書予主管機關，此為主管
    機關勞委會就其主管之勞工事務牽涉二個國家以上間之勞工仲介服務業者，認該
    業務所牽涉之法律關係較廣泛且涉及國際事務，為保障債權人之求償權而限制其
    設立許可時應提出金融機關出具之保證金保證書，預作該私立之人力仲介業者發
    生應負損害賠償責任時擔保之用，本無可厚非，且其限制有其必要性。
  (四)次按所謂「民事責任」其種類繁多，舉凡民法債篇通則有關契約、代理、無因管
    理、不當得利、侵權行為等均屬民事責任所由生之原因，尚有關於各種之債而生
    之民事責任。是以就前揭管理辦法第十三條所謂之「民事責任」，應做合目的性
    之限縮解釋，否則保證人所負之保證責任即無特定之範圍，而失私立就業服務
    機構提出銀行保證書之目的。又法官依據法律獨立審判，憲法第八十條定有明文
    ，各機關依其職掌就有關法規為釋示之行政命令，法官於審判案件時，固可予以
    引用，但仍得依據法律，表示其合法適當之見解，並不受其拘束。（參見大法官
    會議釋字第一三七號、二一六號解釋）。本件被上訴人銀行於八十八年十二月二
    十一日與訴外人上全興公司簽訂三百萬元之保證書，保證期間自八十八年十二月
    二十一日至九十二年二月二十一日止（見一審卷保證書影本），上全興公司先於
    八十八年十二月十日書立「仲介公司切結書」予被上訴人及案外人豐輝開發有限
    公司，上開切結書開宗明義載為：「上全興業有限公司（下稱立書人）：：因申
    請私立就業服務機構許可證，須向行政院勞工委員會（下稱勞委會）：：提供保
    證金，請求豐輝開發有限公司（下稱豐輝公司），由華僑商業銀行（下稱華僑銀
    行）開具新台幣三百萬元，以勞委會職業訓練局為受益人之保證書：：：作為立
    書人所提供之保證金」。第九條約定：「華僑銀行或豐輝公司有權針對立書人之
    債務內容及金額斟酌，若有必要，得隨時中止保證及採取法律行為索賠之權利。
    立書人必須對從事外勞就業業務時須注意避免會造成嚴重財務負擔之業務，尤其
    是懲罰性條款之合約和過度承諾。」顯見本件銀行保證金保證書欲保障之債權人
    ，係為私立就業服務機構於從事該等人力仲介業務，基於業務上之行為對他人負
    損害賠償責任時，始由保證人即被上訴人負保證責任。該私立就業服務機構所為
    之一般金錢借貸債務之債權人，並不在該保證人負責代償之範圍。本件上訴人對
    於案外人上全興公司（即上開管理辦法所稱之私立就業服務機構），之四百九十
    萬元債權，係上全興公司向上訴人借貸之本票債務（亦係消費借貸之債務），依
    上開論斷，自非被上訴人銀行出具本件系爭保證金三百萬元保證書保證代償之範
    圍，上訴人縱於對主債務人上全興公司求償無效果後，亦不得依保證契約關係訴
    請被上訴人負保證責任。
綜上所述，上訴人依保證之法律關係，請求被上訴人給付三百萬元，及自九十一年七
月二十九日起至清償日止按年利率百分之五計算之利息，為無理由，原審為其敗訴之
判決，並駁回其願供擔保為假執行之聲請，核無不合，上訴意旨指摘原判決不當，求
為廢棄改判，為無理由，應予駁回。
六、據上論結，本件上訴為無理由，依民事訴訟法第四百四十九條第一項、第七十八
    條判決如主文。
中      華      民      國    九十二    年      四      月    二十九    日
                                      臺灣高等法院高雄分院民事第一庭
~B1審判長法官  黃金石
~B2法      官  吳登輝
~B3法      官  魏式璧
右為正本係照原本作成。
如對本判決上訴，須於判決送達後二十日內向本院提出上訴狀，未表明上訴理由者，
，應於上訴後二十日內向本院提出理由書（均須按他造當事人之人數附繕本）。上訴
時應提出委任律師或具有律師資格之人之委任狀，並依附註條文規定辦理。
中      華      民      國    九十二    年      四      月     三十     日
~B法院書記官  黃琳群
附註：
民事訴訟法第四百六十六條之一：
對於第二審判決上訴，上訴人應委任律師為訴訟代理人，但上訴人或其法定代理人具
有律師資格者，不在此限。
上訴人之配偶、三親等內之血親、二親等內之姻親，或上訴人為法人、中央或地方機
關時，其所屬專任人員具有律師資格並經法院認為適當者，亦得為第三審訴訟代理人。
第一項但書及第二項情形，應於提起上訴或委任時釋明之。
                                                                        ｋ


司法院資訊處製作；財團法人民間司法改革基金會備份。
